臺灣高等法院民事判決　　　　　　　　　 99年度上字第590號
上　訴　人　周冠嫺
訴訟代理人　翁顯杰律師
被上訴人　　臺北市政府都市發展局
法定代理人　丁育群
訴訟代理人　蔣國志
　　　　　　劉瑀
被上訴人　　陳崇齡
　　　　　　　　　　　　　　　弄8號
上列當事人間確認所有權事件，上訴人對於中華民國99年3 月31
日臺灣臺北地方法院99年度北訴字第4 號第一審判決提起上訴，
本院於100 年3 月22日言詞辯論終結，判決如下：
    主      文
上訴駁回。
第二審訴訟費用由上訴人負擔。
    事實及理由
一、上訴人主張：訴外人陳珠鳳於民國62年11月7 日取得分配未
    辦保存登記建物即建物門牌：臺北市○○街450 巷6 弄17-2
    號（3 樓）吳興街二期整建住宅承購之權利，嗣將該項權利
    讓與訴外人張喜漢，張喜漢再將該項權利讓與上訴人，並將
    該建物交付上訴人占有、使用。上訴人於75年6 月5 日設籍
    遷入，以所有之意思占有使用系爭建物迄今，並以陳珠鳳之
    名義繳納系爭建物售價貸款本息，於77年11月8 日繳清該貸
    款本息。上訴人以自己所有之意思，占有系爭未登記之建物
    ，迄今已逾20年，依民法第770 條規定，上訴人自係系爭建
    物之所有人，爰先位請求確認建物門牌：臺北市○○街450
    巷6 弄17-2號（3 樓）建物為上訴人所有，上訴人對該建物
    之所有權登記請求權存在，被上訴人應容忍上訴人辦理所有
    權第一次登記。又陳珠鳳已將承購系爭建物之權利讓與張喜
    漢，張喜漢復將該項權利讓與上訴人，並將系爭建物交付上
    訴人占有、使用，上訴人自已取得系爭建物之承購權。故上
    訴人主張時效取得所有權如無理由，上訴人亦得本於與張喜
    漢間之買賣關係、臺北市早期整建住宅辦理產權作業要點第
    3 、8 、10點規定，備位請求確認上訴人就建物門牌：臺北
    市○○街450 巷6 弄17-2號（3 樓）建物之承購權存在，被
    上訴人應協同上訴人辦理承購人名義變更及所有權第一次登
    記。（原審為上訴人敗訴之判決，上訴人不服，提起上訴）
    。並於本院先位聲明：(一)原判決廢棄。(二)確認建物門牌：臺
    北市○○街450 巷6 弄17-2號（3 樓）建物為上訴人所有，
    上訴人對該建物之所有權登記請求權存在，被上訴人應容忍
    上訴人辦理所有權第一次登記。備位聲明：(一)原判決廢棄。
    (二)確認上訴人就建物門牌：臺北市○○街450 巷6 弄17-2號
    （3 樓）建物之承購權存在，被上訴人應協同上訴人辦理承
    購人名義變更及所有權第一次登記。
二、被上訴人抗辯：
  (一)臺北市政府都市發展局（下稱都發局）部分：
  1.上訴人所提之戶籍謄本僅形式上戶籍之設籍地，無法證明上
    訴人以所有之意思，十年間和平繼續占有他人未登記之不動
    產，而其占有之始為善意並無過失。至上訴人所提之實際居
    住證明書，張俊泉部分，戶籍所在地與證明書上所載地址不
    符，莊汪秀月設籍起始日非75年，陳志明未在臺北市設籍，
    被上訴人都發局否認該證明書形式上、實質上為真正，該證
    明書亦不足以證明上訴人占有系爭建物之事實。上訴人主張
    其時效取得系爭建物所有權，尚非可採。
  2.上訴人所陳述之買賣關係，係其與張喜漢間之買賣關係，基
    於債之相對性，該買賣關係不得拘束陳珠鳳，上訴人要不得
    本於其與張喜漢間之買賣關係，對陳珠鳳或陳珠鳳之繼承人
    有所請求。依被上訴人都發局與陳珠鳳間之承購整建住宅契
    約第10條第1 款規定，陳珠鳳於系爭建物售價本息繳清前，
    不得將系爭建物轉售，上訴人對被上訴人都發局自無所謂承
    購權可言，上訴人主張其就系爭建物有承購權存在，亦不足
    採。
  3.答辯聲明：駁回上訴。
  (二)陳崇齡部分：
  1.上訴人於87年12月10日始為住址變更登記，其主張其於75年
    6 月5 日設籍遷入系爭房屋，核非事實。而戶籍謄本僅為行
    政機關為戶政管理目的所制作，不得作為居住、所有權歸屬
    之證明，亦不得將設籍、遷入、占有、以所有之意思占有等
    不同行為混為一談。又證人莊汪秀月、張俊泉未能證明渠等
    於75年6 月至93年2 月持續住居於系爭建物附近，渠等當亦
    無法證明上訴人於75年6 月至93年2 月均實際住居於系爭建
    物，渠等所為證言、上訴人所提實際居住證明書，均不足以
    作為上訴人占有系爭建物之憑據。上訴人主張其時效取得系
    爭建物所有權，尚不足取。
  2.陳珠鳳並未將系爭建物權利讓與張喜漢，張喜漢無權將該項
    權利讓與上訴人，並將系爭建物交付上訴人占有使用，張喜
    漢雖證稱其向陳珠鳳買受系爭建物，然並未提出書面契約、
    付款收據，就如何確認售價本息繳清後陳珠鳳將配合辦理登
    記，竟答稱不確定陳珠鳳日後是否反悔，張喜漢所為證言與
    常理不合，應為其一面之詞，上訴人就上開有利於己之事實
    ，顯未舉證證明之。況上訴人係本於其與張喜漢間之買賣關
    係有所請求，該契約之權利義務主體並非陳珠鳳，亦非被上
    訴人陳崇齡，縱上訴人或張喜漢對陳珠鳳得主張權利，其請
    求權亦因罹於時效而消滅，上訴人本於其與張喜漢間之買賣
    關係，請求確認其就系爭建物有承購權存在，並請求被上訴
    人協同辦理上訴人辦理承購人名義變更及所有權第一次登記
    ，自屬無據，
  3.答辯聲明：駁回上訴。
三、兩造之爭點及本院之判斷：
 甲.先位部分：
    上訴人是否因時效取得系爭建物所有權登記請求權？其得否
    請求確認系爭建物為其所有、其對系爭建物之所有權登記請
    求權存在，並請求被上訴人容忍其辦理系爭建物所有權第一
    次登記？
  (一)按確認法律關係之訴，非原告有即受確認判決之法律上利益
    者，不得提起之；確認證書真偽或為法律關係基礎事實存否
    之訴，亦同，民事訴訟法第247 條第1 項定有明文。所謂即
    受確認判決之法律上利益，係指法律關係之存否不明確，原
    告主觀上認其在法律上之地位有不安之狀態存在，且此種不
    安之狀態，能以確認判決將之除去者而言（最高法院52年臺
    上字第1240號判例意旨參照）。經查：
  1.因時效取得所有權之人，僅取得所有權登記請求權而已，於
    依法登記為所有權人之前，難謂其已取得所有權。兩造就上
    訴人是否因時效而取得系爭建物所有權雖有爭執，然上訴人
    既尚未登記為所有權人，即未取得系爭建物之所有權，其法
    律上地位之不安狀態即無從藉由確認系爭建物為其所有予以
    除去，上訴人請求確認系爭建物為其所有，欠缺即受確認判
    決之法律上利益，其此部分之請求，不應准許。
  2.被上訴人陳崇齡以系爭建物係陳珠鳳向被上訴人都發局承購
    ，其為陳珠鳳之繼承人，被上訴人都發局已准其變更承購人
    名義為由，申請臺北市松山地政事務所（下稱松山地政）辦
    理系爭建物所有權第一次登記，經松山地政審查無誤後，予
    以公告，上訴人於公告期間以其時效取得系爭建物所有權、
    對系爭建物有承購權為由異議，經松山地政轄區不動產糾紛
    調處委員會調處不成，有松山地政轄區不動產糾紛調處委員
    會開會通知單、會議議程、調處事項、調處紀錄表在卷可憑
    （原審卷第57-62 頁），足見兩造就系爭建物所有權登記請
    求權之歸屬生有爭執，上訴人得否請求登記為系爭建物所有
    人無法明確，其在私法上之地位有受侵害之危險，且此項危
    險得以對被上訴人之確認判決予以除去，則上訴人請求確認
    其就系爭建物所有權登記請求權存在，自有即受確認判決之
    法律上利益。
  (二)次按以所有之意思，十年間和平、公然、繼續占有他人未登
    記之不動產，而其占有之始為善意並無過失者，得請求登記
    為所有人，固為民法第770 條所明定。惟不動產之占有人，
    必須無任何法律權源而為占有，始得以所有之意思繼續占有
    一定期間之狀態事實，依法律規定之時效取得該不動產之所
    有權登記請求權。倘占有人係基於債權關係或物權關係而占
    有，自無適用時效取得法律規定之餘地。蓋占有人如出於一
    定之基礎權源，其對該物之占有，無論以行使何項權利之意
    思占有，其繼續一定期間之占有之事實狀態，仍應受其基礎
    權源法律關係之規範，不應適用時效取得之制度，而破壞原
    規範之法律效果（最高法院92年度臺上字第2713號判決意旨
    參照）。依上訴人所為之陳述，陳珠鳳於62年11月7 日取得
    系爭建物承購之權利，嗣將該項權利讓與張喜漢，張喜漢再
    將該項權利讓與上訴人，並將該建物交付上訴人占有、使用
    ，其於75年6 月5 日設籍遷入，並以陳珠鳳之名義繳納系爭
    建物售價貸款本息，於77年11月8 日繳清該貸款本息，足見
    上訴人主觀上係基於其與張喜漢間之買賣關係占有系爭建物
    ，非以時效取得所有權之意思而占有，否則其何須按期繳納
    系爭建物售價貸款本息？上訴人占有系爭建物既出於一定之
    基礎權源，依上所述，難謂其有以所有之意思繼續占有一定
    期間之狀態事實，自無適用時效取得法律規定之餘地，上訴
    人以其時效取得系爭建物所有權，請求確認上訴人對系爭建
    物之所有權登記請求權存在，被上訴人應容忍上訴人辦理所
    有權第一次登記，洵非正當。
 乙.備位部分：
    上訴人就系爭建物有無承購權存在？其得否請求確認其就系
    爭建物之承購權存在，並請求被上訴人協同其辦理承購人名
    義變更及所有權第一次登記？
  (一)按原告提起確認之訴，若原告之給付請求權之消滅時效已完
    成者，經他造為時效抗辯後，自無即受確認判決之法律上利
    益（最高法院84年度臺上字第1392號判決意旨參照）。上訴
    人與張喜漢、張喜漢與陳珠鳳就系爭建物縱有買賣關係存在
    ，然上訴人係於75年間向張喜漢買受系爭建物權利，並於77
    年11月8 日繳清售價貸款本息，依民法第125 條規定，上訴
    人或張喜漢本於上開買賣關係所生之請求權已因時效期間屆
    滿而消滅，陳珠鳳之繼承人即被上訴人陳崇齡既已為時效抗
    辯，上訴人即不得本於該買賣關係或承購權請求被上訴人協
    同其辦理承購人名義變更及所有權第一次登記。上訴人之給
    付請求權已罹於時效而消滅，其請求確認其對系爭建物有承
    購權存在，難謂有即受確認判決之法律上利益，上訴人此部
    分確認之訴，尚非有據。
  (二)承前所述，上訴人或張喜漢本於上開買賣關係所生之請求權
    已因時效期間屆滿而消滅，陳珠鳳之繼承人即被上訴人陳崇
    齡既已為時效抗辯，上訴人本於上開買賣關係請求被上訴人
    協同其辦理系爭建物承購人名義變更及所有權第一次登記，
    即無從准許。況債權契約為特定人間之權利義務關係，僅債
    權人得向債務人請求給付，不得以之對抗契約以外之第三人
    ，此為債之相對性原則。依上訴人所為之陳述，系爭建物係
    陳珠鳳向被上訴人都發局承購，嗣讓與張喜漢，張喜漢復將
    之讓與上訴人，則上開買賣關係係分別存在於上訴人與張喜
    漢、張喜漢與陳珠鳳、陳珠鳳與被上訴人都發局之間，按之
    上開說明，上訴人僅得向張喜漢請求給付，陳珠鳳（被上訴
    人陳崇齡）、被上訴人都發局均不受上訴人與張喜漢間買賣
    關係之拘束，上訴人逕本於其與張喜漢間之買賣關係，請求
    被上訴人協同其辦理系爭建物承購人名義變更及所有權第一
    次登記，自屬無據。
四、綜上所述，上訴人請求確認系爭建物為其所有，欠缺即受確
    認判決之法律上利益，而其主觀上係基於其與張喜漢間之買
    賣關係占有系爭建物，非以時效取得所有權之意思而占有，
    其主張時效取得系爭建物所有權，為不可採。又上訴人本於
    其與張喜漢間之買賣關係所生之請求權已因時效期間屆滿而
    消滅，被上訴人陳崇齡既已為時效抗辯，上訴人即不得本於
    該買賣關係或承購權請求給付，其請求確認其對系爭建物有
    承購權存在，亦無即受確認判決之法律上利益。從而，上訴
    人先位請求確認系爭建物為其所有，其對系爭建物之所有權
    登記請求權存在，被上訴人應容忍上訴人辦理所有權第一次
    登記，及備位請求確認上訴人就系爭建物之承購權存在，被
    上訴人應協同上訴人辦理承購人名義變更及所有權第一次登
    記，均無理由，不應准許。原審為上訴人敗訴之判決，核無
    不合。上訴意旨指摘原判決不當，求予廢棄改判，為無理由
    ，應駁回其上訴。
五、本件事證已臻明確，兩造其餘攻擊防禦方法及所提證據，經
    審酌後，核與本件判決結果不生影響，爰不另一一論述，併
    予敘明。
六、據上論結，本件上訴為無理由，依民事訴訟法第449 條第1
    項、第78條，判決如主文。
中    華    民    國   100    年    4     月    12    日
                    民事第十四庭
                        審判長法  官  林金村
                              法  官  王麗莉
                              法  官  陳秀貞
正本係照原本作成。
如不服本判決，應於收受送達後20日內向本院提出上訴書狀，其
未表明上訴理由者，應於提出上訴後20日內向本院補提理由書狀
（均須按他造當事人之人數附繕本）上訴時應提出委任律師或具
有律師資格之人之委任狀；委任有律師資格者，另應附具律師資
格證書及釋明委任人與受任人有民事訴訟法第466條之1第1項但
書或第2項（詳附註）所定關係之釋明文書影本。如委任律師提
起上訴者，應一併繳納上訴審裁判費。
中    華    民    國   100    年    4     月    13    日
                              書記官  葉國乾
附註：
民事訴訟法第466條之1（第1項、第2項）：
對於第二審判決上訴，上訴人應委任律師為訴訟代理人。但上訴
人或其他法定代理人具有律師資格者，不在此限。
上訴人之配偶、三親等內之血親、二親等內之姻親，或上訴人為
法人、中央或地方機關時，其所屬專任人員具有律師資格並經法
院認為適當者，亦得為第三審訴訟代理人。